【裁判字號】    97,上,132
【裁判日期】    970701
【裁判案由】    回復原狀
【裁判全文】
臺灣高等法院民事判決                   97年度上字第132號
上  訴  人  丙○○
訴訟代理人  乙○○
被上訴人    甲○○
訴訟代理人  李志澄律師
複代理人    林國明律師
上列當事人間回復原狀事件，上訴人對於中華民國96年12月13日
台灣板橋地方法院96年度訴字第1686號第一審判決提起上訴，本
院於97年6月17日言詞辯論終結，判決如下：
    主  文
原判決廢棄。
被上訴人在第一審之訴及假執行之聲請均駁回。
第一、二審訴訟費用由被上訴人負擔。
    事實及理由
一、上訴人聲明：如主文所示。
    被上訴人聲明：上訴駁回。
二、被上訴人起訴主張：
（一）伊之女乙○○於民國（下同）95年7月間因就伊所購買坐
      落台北縣中和市○○路106巷22弄13之3號房屋（下稱系爭
      房屋）聲稱擁有所有權，欲驅趕居住其內之伊子陳邦祥搬
      出，發生衝突，其後並衍生乙○○聲請保護令及刑事告訴
      等糾紛，伊為解決子女間之糾紛，乃至上訴人處與乙○○
      協調和解事宜。協調過程中，伊將籌借來之新台幣（下同
      ）200萬元，先匯入上訴人之帳戶內，欲待協調成立後，
      再依協議結果連同其他款項一併委由上訴人匯交乙○○。
      嗣伊與乙○○並未達成協議，且其中第2項協議內容（乙
      ○○預立拋棄繼承契約）因違反公序良俗，經原審法院95
      年度訴字第2660號判決認定無效，上訴人自不能將系爭
      200萬元匯交乙○○。詎上訴人竟於詢問伊且伊明確表示
      不同意後，違反伊之指示，將該款項匯交乙○○，上訴人
      所為不符合其所謂伊與乙○○間之協議內容，且明顯違反
      伊之指示，屬逾越權限之違約及過失行為。
（二）伊與上訴人間屬委任關係，上訴人應依民法第544條規定
      對伊負損害賠償責任。又伊與乙○○間之和解協議既未成
      立，且已衍生訴訟，即無繼續委任上訴人之必要，伊得依
      民法第549條第1項規定終止委任契約，伊以起訴狀繕本之
      送達，為終止契約之意思表示；依民法第263條、第259條
      第1款及第541條第1項規定，上訴人亦應將系爭200萬元返
      還予伊。退步言之，兩造間委任關係已因終止而消滅，上
      訴人無保有該200萬元之權利，依民法第179條規定，上訴
      人亦應返還系爭200萬元。爰請求就上開各項請求權擇一
      為命上訴人返還200萬元之判決。
上訴人則以：
（一）被上訴人之子陳邦祥常因細故對被上訴人之女乙○○施暴
      ，95年7月30日陳邦祥再度對乙○○施暴，乙○○乃聲請
      保護令並提出刑事告訴，被上訴人為要求乙○○撤回保護
      令，乃與乙○○協商和解，並要求伊為見證。當時被上訴
      人與乙○○間達成和解方案如下：1.支付和解金200萬元
      予乙○○，並由乙○○保有系爭房屋，乙○○撤回保護令
      之聲請；2.被上訴人另外資助乙○○購買坐落台北縣市之
      房屋1棟（先匯款550萬元供乙○○購屋，待確定新屋價格
      後再匯餘款予乙○○），另再移轉其所有坐落金門縣之房
      屋1棟予乙○○，乙○○同意無條件移轉系爭房屋予被上
      訴人；兩項協議內容係擇一履行。嗣被上訴人與乙○○達
      成第2項協議，並由被上訴人將200萬元匯入伊之帳戶，伊
      基於調解人地位，同意協助處理。詎被上訴人竟於乙○○
      依約撤回保護令之聲請後，即更換系爭房屋鑰匙，拒絕乙
      ○○入屋，亦未依約資助乙○○另行購屋，已構成債務不
      履行。伊僅係調解人，被上訴人請求伊返還系爭200萬元
      ，顯違反誠信原則。
（二）原審法院95年度訴字第2660號民事判決理由雖認定被上訴
      人與乙○○間之和解契約無效，惟該判決理由中之判斷並
      無既判力。本件和解契約當事人及伊主觀上均認該和解協
      議業已成立，縱事後法律評價認上開和解契約有部分內容
      因違反公序良俗而無效，亦不得因此即否認和解雙方及伊
      當時所共同認知「和解契約已經成立」之事實。被上訴人
      將匯款交付乙○○原係伊受託之主要目的，雖被上訴人事
      後失信毀約，然伊依和解當時之約定履行義務，並未逾委
      任權限，被上訴人不得要求伊返還款項。又終止契約之意
      思表示，僅就將來發生效力，伊既依受委任之目的將系爭
      200萬元匯款交付乙○○，而未保有該款項，即無返還該
      200萬元之義務。
（三）民法第263條並無準用同法第259條第1款之規定，且委任
      契約之終止與解除，其法律性質並不相同，民法第541條
      就受任人因處理委任事務所取得之金錢、物品、孳息及權
      利應如何返還，已有特別規定，應不得再類推適用民法第
      259條第1款規定等語，資為抗辯。
三、兩造不爭執之事實：
（一）被上訴人為處理伊之子女陳邦祥與乙○○間之糾紛，籌借
      200萬元匯至上訴人之帳戶，擬於與乙○○達成和解協議
      後交付乙○○。
（二）上訴人將被上訴人交付之系爭200萬元匯交乙○○。
四、關於被上訴人主張上訴人應依民法第544條規定負賠償責任
    部分：
（一）按受任人因處理委任事務有過失，或因逾越權限之行為所
      生之損害，對於委任人應負賠償之責，民法第544條固定
      有明文；惟損害賠償請求權，以受有實際損害為成立要件
      ，倘無損害，自不發生損害賠償請求權（最高法院97年度
       台上字第138判決參照）。
（二）經查被上訴人主張兩造間係成立委任關係，又上訴人將被
      上訴人委託之系爭200萬元匯交予乙○○，為兩造所不爭
      執；被上訴人主張上訴人不應將系爭200萬元匯交乙○○
      而匯交，則被上訴人應係主張乙○○無權收受系爭200萬
      元。按被上訴人既係認乙○○無權收受系爭200萬元，則
      被上訴人應向乙○○請求返還系爭200萬元，而被上訴人
      自認伊未向乙○○請求返還系爭200萬元（見本院卷30頁
      背面、34頁），雖被上訴人主張乙○○說伊已將錢用掉，
      且乙○○名下無財產云云；惟被上訴人既未向乙○○請求
      返還系爭200萬元，顯未能證明其對乙○○請求已確無效
      果而受有終局之實際損害。被上訴人既未能證明其已受有
      200萬元之損害，其依民法第544條規定請求上訴人賠償
      200萬元，應屬無據。
五、關於被上訴人主張對上訴人終止委任關係，依民法第263條
    、第259條第1款、第541條第1項及第179條規定，請求上訴
    人返還系爭200萬元部分：
（一）經查民法第263條係規定：「第258條及第260條之規定，
      於當事人依法律之規定終止契約者，準用之。」並未規範
      準用民法第259條第1款之規定，被上訴人主張對上訴人終
      止委任關係，依民法第263條、第259條第1款規定，請求
      上訴人返還系爭200萬元，應屬無據。
（二）又查民法第541條第1項規定：「受任人因處理委任事務，
      所收取之金錢、物品及孳息，應交付於委任人。」係指受
      任人因處理委任事務，自他人所收取之金錢等而言。經查
      系爭200萬元係被上訴人委託上訴人處理委任事務而交付
      ，並非上訴人因處理委任事務而自他人收取之金錢，被上
      訴人依民法第541條第1項規定請求上訴人返還系爭200萬
      元，亦屬無據。
（三）另查上訴人已將系爭200萬元匯交乙○○，為兩造所不爭
      執，上訴人並未受有利益，經核與民法第179條規定「無
      法律上之原因而受利益」之要件不合，被上訴人依民法第
      179條規定請求上訴人返還系爭200萬元，亦不應准許。
六、綜上所述，被上訴人依民法第544條、第263條、第259條第1
    款、第541條第1項及民法第179條規定，請求上訴人給付200
    萬元及自起訴狀繕本翌日起至清償日止，按年息5％計算之
    利息，為無理由，不應准許。原審為上訴人敗訴之判決，尚
    有未洽；上訴論旨指摘原判決不當，求予廢棄改判，為有理
    由。
七、兩造其餘之攻擊或防禦方法及未經援用之證據，經本院斟酌
    後，認為均不足以影響本判決之結果，無逐一詳予論駁之必
    要。併此敘明。
八、據上論結，本件上訴為有理由，依民事訴訟法第450條、第7
    8條，判決如主文。
中    華    民    國    97    年    7     月     1     日
                  民事第八庭
                      審判長法  官  劉勝吉
                            法  官  連正義
                            法  官  鄭威莉
正本係照原本作成。
如不服本判決，應於收受送達後20日內向本院提出上訴書狀，其
未表明上訴理由者，應於提出上訴後20日內向本院補提理由書狀
（均須按他造當事人之人數附繕本）上訴時應提出委任律師或具
有律師資格之人之委任狀；委任有律師資格者，另應附具律師資
格證書及釋明委任人與受任人有民事訴訟法第466條之1第1項但
書或第2項（詳附註）所定關係之釋明文書影本。
中    華    民    國    97    年    7     月    2     日
                            書記官  李垂福
附註：
民事訴訟法第466條之1（第1項、第2項）：
對於第二審判決上訴，上訴人應委任律師為訴訟代理人。但上訴
人或其他法定代理人具有律師資格者，不在此限。
上訴人之配偶、三親等內之血親、二親等內之姻親，或上訴人為
法人、中央或地方機關時，其所屬專任人員具有律師資格並經法
院認為適當者，亦得為第三審訴訟代理人。


司法院資訊處製作；財團法人民間司法改革基金會備份。
